【裁判字號】    97,訴,941
【裁判日期】    971112
【裁判案由】    洗錢防制法等
【裁判全文】
臺灣士林地方法院刑事判決               97年度訴字第941號
公  訴  人  臺灣士林地方法院檢察署檢察官
被      告  乙○○
                    （現另案羈押於臺灣桃園看守所）
上列被告因洗錢防制法等案件，經檢察官提起公訴（96年度偵字
第12756 號），本院判決如下：
    主    文
乙○○幫助共同意圖為自己不法之所有，以詐術使人將本人之物
交付，處有期徒刑參月，如易科罰金，以新台幣壹仟元折算壹日
。
    犯罪事實
一、乙○○明知申請行動電話門號使用係輕而易舉之事，一般人
    無故取得他人行動電話門號使用之行徑常與財產犯罪之需要
    密切相關，而可預見該名不自行申請行動電話門號使用反四
    處低價收購他人行動電話門號使用之人，可能係遂行不法所
    有意圖用以詐騙他人，又對於提供行動電話門號予他人使用
    雖無必引發他人萌生犯罪之確信，但仍以縱若有人持以犯罪
    亦不違反其本意，因於報紙廣告上得知可以出售行動電話門
    號以賺取金錢，竟基於幫助詐騙份子向他人詐取財物之犯意
    （無證據證明乙○○就後述偽造文書等犯行有犯意聯絡，起
    訴書另贅載「概括犯意」），於民國96年8 月9 日在桃園縣
    中壢市向和信電訊股份有限公司中壢健行特約股務中心申辦
    0000000000號易付卡行動電話門號後，即在該店外以新臺幣
    （下同）4 百元之代價將該行動電話門號SIM 卡出售給年籍
    姓名不詳之成年男子而供該男子所屬詐欺集團向他人詐取財
    物。嗣該詐欺集團成員先後為下列詐欺犯行：(一)於96年8 月
    9 日上午先後假冒係戶政人員「張家琦」、臺北市政府警察
    局刑事警察大隊偵6 隊隊長「陳世煌」、「臺北士林地檢署
    襄閱檢察官鄭世揚」名義，以電話向丙○○詐稱遭人冒領身
    分證，所有銀行帳戶涉及洗錢，須辦理分案監管清查帳戶，
    並傳真偽造之「臺灣台北士林地方法院檢察署刑事庭傳票」
    ，再以乙○○上開行動電話門號向丙○○電稱係「陳國輝」
    法官，使丙○○信以為真，先後於同年月8 日、10日至銀行
    分別提領135 萬元、155 萬元，8 月13日再提領180 萬元，
    交給自稱被指派前來監管之書記官，該冒充書記官之詐欺集
    團成員並交付偽造之「士林地檢署監管科」申請書及「臺北
    士林地檢署監管科收據」，要丙○○簽名收執，丙○○不疑
    有他而如數交付，嗣丙○○又接獲該詐欺集團再以相同手法
    施詐後，始知受騙。(二)同年月17日，該詐欺集團成員再以相
    同手法向甲○○詐稱其帳戶涉嫌洗錢，假冒檢察官「鄭世揚
    」名義傳真偽造之「臺灣台北士林地方法院檢察署刑事庭傳
    票」，並留下乙○○上開0000000000號行動電話聯絡取信甲○○，詐使甲○○依指示自華南銀行長安分行218851號帳戶
    提領10萬元、北投郵局0000000 號帳戶提領30萬元後，交給
    自稱前來監管之張書記官，該冒充書記官之詐欺集團成員並
    交付偽造之「士林地檢署監管科」申請書及「臺北士林地檢
    署監管科收據」，要甲○○簽名收執，甲○○不疑如數交付
    ，嗣方知受騙。
二、案經臺北市政府警察局北投分局報告臺灣士林地方法院檢察
    署檢察官偵查起訴。
    理    由
一、訊據被告乙○○對於交付上開行動電話門號SIM 卡以幫助詐
    欺集團詐取財物等犯罪事實均坦承不諱（見本院97年10月3
    日準備程序筆錄第2 頁、97年10月29日審判筆錄第5 頁），
    核與證人即被害人丙○○、王又銘證述遭詐騙集團詐取財物
    之情相符（見第12756 號偵查卷第6 至9 、47至49、100 至
    102 頁、第13399 號偵查卷第13至14頁），並有被害人丙○○手寫詐欺集團假冒「陳國輝」法官之行動電話記事資料、
    提領款項之臺北銀行、臺灣銀行存摺影本、華南銀行97年3
    月20日華長安字第09700089號函暨所附被害人甲○○申請開
    立帳戶之存款往來明細、臺灣郵政股份有限公司儲匯處97年
    3 月21日儲字第0970000356號函暨所附被害人甲○○申請開
    立帳戶之客戶資料、被告申請000000000 號行動電話通聯調
    閱查詢單、和信電信股份有限公司96年12月3 日和信（企營
    ）字第09621102667 號函暨申請人資料、和信公司97年3 月
    24日和信（企營）字第09720301197 號函暨所附被告手寫申
    辦資料及身分證明文件資料等在卷可稽（見第12756 號偵查
    卷第17至21、43至44、95至97、79至84頁、第13 399號偵查
    卷第240 至242 、243 至245 頁），均可佐被告前開出於任
    意性之自白與事實相符，得採為認定事實之證據。本件事證
    明確，被告犯行已堪認定，應依法論科。
二、按幫助犯之成立，主觀上行為人須有幫助故意，客觀上須有
    幫助行為，意即需對於犯罪與正犯有共同之認識，而以幫助
    之意思，對於正犯資以助力，而未參與實施犯罪之行為者而
    言，最高法院75年度台上字第1509號、88年度台上字第1270
    號判決意旨均同此見解。是核被告將所申請上開行動電話門
    號SIM 卡提供予真實姓名年籍不詳之成年男子，供其及所屬
    詐騙集團成員詐騙被害人財物，其顯係基於幫助他人詐取財
    物之犯意，且所為提供行動電話門號予他人之行為，亦屬刑
    法詐欺罪構成要件以外之行為，被告既以幫助他人犯罪之意
    思而參與犯罪構成要件以外之行為，自應成立刑法第339 條
    第1 項詐欺取財罪之幫助犯，是核被告所為，係犯刑法第33
    9 條第1 項、第30條第1 項之幫助詐欺罪，並應依刑法第30
    條第2 項之規定，按正犯之刑減輕之。又向被告蒐購行動電
    話門號SIM 卡之成年男子、向被害人丙○○、王又銘詐取財
    物之人所屬詐騙集團等人間就上開詐欺犯行，有犯意聯絡及
    行為分擔，均為共同正犯，亦附此說明。爰審酌被告於本案
    犯行之前未曾因犯罪經判決執行，有臺灣高等法院被告前案
    紀錄表可稽，素行尚可，犯罪後已坦承犯行，然提供行動電
    話門號SIM 卡予詐騙集團使用，所為已影響社會正常交易安
    全，增加被害人尋求救濟之困難，並使犯罪之追查趨於複雜
    ，危害社會情節甚鉅及被害人遭詐騙之金額等一切情狀，量
    處如主文所示之刑，並諭知易科罰金之折算標準。
三、公訴意旨另以：被告出售前開行動電話門號SIM 卡並同時基
    於幫助洗錢之犯意，而另犯洗錢防制法第11條第2 項之罪嫌
    云云。惟查洗錢行為係指行為人為掩飾或隱匿自己或他人重
    大犯罪所得財物或財產上之利益，或行為人收受、搬運、寄
    藏、故買或牙保他人因重大犯罪所得財物或財產上之利益，
    為洗錢防制法第2 條所規範洗錢之定義。是按洗錢防制法之
    制定，旨在規範同法第3 條所特定之重大犯罪之不法所得之
    資金或財產，藉由洗錢行為，諸如經由各種金融機關或其他
    交易管道，轉換成為合法來源之資金或財產，以切斷資金與
    當初犯罪行為之關連性，俾便於隱匿其犯罪行為或該資金不
    法來源或本質，以逃避追訴、處罰。該法之制定背景，主要
    係針對預防鉅額贓款，經由洗錢行為轉變為合法來源，造成
    資金流向之中斷，使偵查機關無法藉由資金之流向，追查不
    法前行為之犯罪行為人。足見其所保護之法益為國家對特定
    重大犯罪之追訴及處罰，此觀該法第1 條已明定：「為防制
    洗錢，追查犯罪，特制定本法」，而對不法之前行為其所侵
    害之一般法益，因已有該當各行為之構成要件加以保護，自
    非該法之立法目的甚明。又該法第2 條第1 款之洗錢行為，
    除利用不知情之合法管道（如金融機關）所為之典型行為外
    ，固尚有其他掩飾、藏匿犯特定重大犯罪所得財產或利益之
    行為，但仍須有旨在避免追訴、處罰而使其所得財物或利益
    之來源合法化，或改變該財物或利益之本質之犯意，始克相
    當，最高法院93年度台上字第3639號判決意旨即同此見解。
    因之，是否為洗錢行為，自應就犯罪全部過程加以觀察，包
    括有無因而使重大犯罪所得之財物或財產上利益之性質、來
    源、所在地、所有權或其他權利改變，因而妨礙重大犯罪之
    追查或處罰，或有無阻撓或危及對重大犯罪所得之財物或財
    產上利益來源追查或處罰之行為在內。簡言之，所謂洗錢，
    除利用不知情之合法管道（如金融機關）為之外，其他使所
    得財物或利益之來源合法化，或改變該財物或利益之本質，
    以避免追訴處罰之掩飾、藏匿犯特定重大犯罪所得財產或利
    益之行為均屬之。若非先有犯罪所得或利益，再加以掩飾或
    隱匿，而係取得犯罪所得或利益之犯罪手段，或未合法化犯
    罪所得或利益之來源，而能一目了然來源之不法性，即非洗
    錢防制法所規範之對象。查：本件被告提供行動電話號碼SI
    M 卡對象之詐欺集團成員所為之犯行，係直接以電話向被害
    人丙○○、王又銘等人謊稱係偵審機關人員而詐取款項，並
    直接前往向被害人丙○○、王又銘等人拿取所詐得之現金，
    僅係該詐欺集團實施詐欺行為之犯罪手段之一，並非於取得
    財物之後另為掩飾、隱匿其詐欺所得之行為，與前開「洗錢
    」之要件有間，並不因該詐欺集團成員所詐得款項達同法第
    3 條第2 項規定之5 百萬元以上即當然使其等之詐欺行為同
    時包含洗錢之行為，是對於詐欺集團成員之正犯行為除成立
    詐欺罪以外，尚難認為另亦成立洗錢罪，從而被告提供行動
    電話門號SIM 卡之行為，除幫助正犯之詐欺行為外，亦難認
    為有幫助洗錢之行為。此外，查無其他證據足證被告有公訴
    人所指洗錢犯行，原應為無罪之諭知，然公訴人認此部分與
    前開起訴後經本院判決有罪部分為想像競合犯之裁判上一罪
    關係，爰不另為無罪之諭知。
據上論斷，應依刑事訴訟法第299 條第1 項前段，刑法第339 條
第1 項、第30條第1 項、第2 項、第41條第1 項前段，刑法施行
法第1 條之1 ，判決如主文。
本案經檢察官蔡啟文到庭執行職務
中    華    民    國    97    年    11    月    12    日
                  刑事第七庭  審判長法  官  劉秉鑫
                                    法  官  高雅敏
                                    法  官  黎惠萍
以上正本證明與原本無異。
如不服本判決，應於收受送達後10日內向本院提出上訴書狀，其
未敘述上訴理由者，應於上訴期間屆滿後20日內向本院補提理由
書狀（均須按他造當事人之人數附繕本）。「切勿逕送上級法院
」
                                    書記官  夏珍珍
中    華    民    國    97    年    11    月    12    日
附錄本案論罪科刑法條全文
中華民國刑法第339條
（普通詐欺罪）
意圖為自己或第三人不法之所有，以詐術使人將本人或第三人之
物交付者，處5 年以下有期徒刑、拘役或科或併科1 千元以下罰
金。
以前項方法得財產上不法之利益或使第三人得之者，亦同。
前二項之未遂犯罰之。


司法院資訊處製作；財團法人民間司法改革基金會備份。
